ACORDAO-COMPLETO-2417231

ACÓRDÃO 8041/2020 ATA 25/2020 - SEGUNDA CÂMARA

VISTOS, relatados e discutidos estes autos em que se analisam atos de concessão de pensão militar deferidos pela Terceira Região Militar em favor das beneficiárias acima identificadas. 
ACORDAM os Ministros do Tribunal de Contas da União, reunidos em Sessão da 2ª Câmara, ante as razões expostas pelo Relator, e com fulcro nos incisos III e IX do art. 71 da Constituição Federal e nos arts. 1º, inciso V, e 39, inciso II, da Lei n. 8.443/1992, c/c o art. 259, inciso II, do Regimento Interno/TCU em:
9.1. considerar legais as concessões de pensão militar em benefício de Maria de Lourdes Rossi Machado, Marilia Schmidt de Azambuja, Mônica Schmidt de Azambuja, Cristiane Teresinha Meireles Wieczorek e Adriane Meireles Wieczorek, conferindo registro aos correspondentes atos;
9.2. considerar ilegal a concessão de pensão militar em favor de Flavia Suzana Reis e Souza e Helena Beatriz Pinheiro Reis Juenemann,  negando registro ao ato (peça 4) ;
9.3. dispensar o ressarcimento das quantias indevidamente recebidas de boa-fé pela Sra. Flavia Suzana Reis e Souza, consoante o disposto no Enunciado 106 da Súmula da Jurisprudência do TCU;
9.4. determinar à Terceira Região Militar que:
9.4.1. no prazo de 15 (quinze) dias, a contar da ciência desta Deliberação, abstenha-se de realizar pagamentos decorrentes do ato impugnado (subitem 9.2 acima) , sujeitando-se a autoridade administrativa omissa à responsabilidade solidária, nos termos do art. 262, caput, do Regimento Interno/TCU;
9.4.2. dê ciência, no prazo de 15 (quinze) dias, a contar do recebimento da notificação deste Acórdão, do inteiro teor desta Deliberação às Sras. Helena Beatriz Pinheiro Reis Juenemann e Flavia Suzana Reis e Souza, em especial, no que diz respeito à última interessada, ao direito de opção pelos benefícios legalmente acumuláveis, encaminhando a este Tribunal, no prazo de 30 (trinta) dias, comprovante das referidas ciências;
9.4.3. alerte as interessadas de que o efeito suspensivo proveniente da interposição de possíveis recursos perante o TCU não as exime da devolução dos valores percebidos indevidamente após a respectiva notificação, caso os recursos não sejam providos; 
9.5. esclarecer à Terceira Região Militar que poderá ser emitido novo ato de concessão em favor de Helena Beatriz Pinheiro Reis Juenemann, no qual não foi detectada ilegalidade, submetendo-o a este Tribunal, nos termos da IN/TCU 78/2018, bem como em favor de Flavia Suzana Reis e Souza, caso essa interessada opte pela pensão militar.

Atos de pensão militar deferidos pela Terceira Região Militar em benefício de Maria de Lourdes Rossi Machado, Helena Beatriz Pinheiro Reis Juenemann, Marilia Schmidt de Azambuja, Flavia Suzana Reis e Souza, Mônica Schmidt de Azambuja, Cristiane Teresinha Meireles Wieczorek e Adriane Meireles Wieczorek.

Segunda Câmara

Terceira Região Militar.

3. Interessadas: Maria de Lourdes Rossi Machado (XXX.047.640-XX), Helena Beatriz Pinheiro Reis Juenemann (XXX.830.020-XX), Marilia Schmidt de Azambuja (XXX.058.310-XX), Flavia Suzana Reis e Souza (XXX.578.870-XX), Mônica Schmidt de Azambuja (XXX.575.590-XX), Cristiane Teresinha Meireles Wieczorek (XXX.524.030-XX) e Adriane Meireles Wieczorek (XXX.691.730-XX).

13.1. Ministros presentes: Ana Arraes (Presidente), Augusto Nardes, Aroldo Cedraz e Raimundo Carreiro.
13.2. Ministros-Substitutos presentes: Marcos Bemquerer Costa (Relator) e André Luís de Carvalho.

ACORDAO-COMPLETO-2464208

Acórdão 6334/2021 - Segunda Câmara

Flávia Suzana Reis e Souza

MARCOS BEMQUERER

Trata-se de atos de pensões militares deferidas pela Terceira Região Militar em benefício de Maria de Lourdes Rossi Machado, Helena Beatriz Pinheiro Reis Juenemann, Marilia Schmidt de Azambuja, Flavia Suzana Reis e Souza, Mônica Schmidt de Azambuja, Cristiane Teresinha Meireles Wieczorek e Adriane Meireles Wieczorek.
2. 	A Secretaria de Fiscalização de Pessoal - Sefip consignou que o órgão de Controle Interno emitiu pareceres pela legalidade dos atos em apreço. Anotou, ainda, que as informações cadastradas no Sistema de Apreciação e Registro dos Atos de Admissão e Concessões - Sisac foram validadas pela crítica automatizada.
3.	Todavia, mediante pesquisa dos sistemas disponíveis ao TCU, a Unidade Especializada constatou a acumulação ilegal de benefícios pela Sra. Flávia Suzana Reis e Souza, conforme consta da instrução da peça 6, abaixo transcrita, no essencial, com os ajustes pertinentes de forma:
"7.	Em consulta realizada com a finalidade detectar se há acumulações ilegais de benefícios previdenciários do presente ato, verificou-se [que] a Sra. MARILIA SCHMIDT DE AZAMBUJA recebe aposentadoria do INSS e a Sra. MONICA SCHMIDT DE AZAMBUJA recebe aposentadoria do INSS, mas tais acumulações amparadas nos termos do art. 29 da Lei 3.765/1960, com a redação dada pela Medida Provisória 2.215-10, de 31/08/2001, no qual que é permitida a acumulação: I - de uma pensão militar com os proventos de disponibilidade, reforma, vencimento ou aposentadoria; II - de uma pensão militar com a de outro regime, observado o disposto no art. 37, inciso XI, da Constituição Federal. 
8.	É oportuno informar que a Sra. FLAVIA SUZANA REIS E SOUZA, além da pensão militar em estudo, acumula um cargo público, uma aposentadoria federal e mais uma aposentadoria do INSS em desacordo com os incisos I e II do art. 29 da Lei 3.765/60, in verbis: 
'Art. 29. É permitida a acumulação: (Redação dada pela Medida Provisória 2.215-10, de 31.8.2001) 
 I - de uma pensão militar com proventos de disponibilidade, reforma, vencimentos ou aposentadoria;
 (...) 
 II - de uma pensão militar com a de outro regime, observado o disposto no art. 37, inciso XI, da Constituição Federal. (Redação dada peça Medida provisória 2.215-10, de 31.8.2001) .' 
9. 	[São] os seguintes os benefícios civis acumulados cumulativamente com a pensão militar, segundo banco de dados desta Corte:
	Titular (nome) 
	Situação
	Valor [R$]
	Espécie 
 (descrição completa) 
	Data Início

	FLAVIA SUZANA REIS E SOUZA 
	Ativo
	9.896,44
	SERVIDORA DO MINISTÉRIO DA SAÚDE
	02/01/1985

	FLAVIA SUZANA REIS E SOUZA 
	Ativo
	5.459,49
	APOSENTADORIA DO INSS
	12/08/2008

	FLAVIA SUZANA REIS E SOUZA 
	Ativo
	9.830,43
	APOSENTADORIA FEDERAL
	01/03/2017

10. 	Assim, a pensão supracitada não deve prosperar, devendo a interessada supracitada optar por dois benefícios dentre os 04 (três) acumulados. 
11.	De acordo com as verificações realizadas, para os demais atos desta instrução, não foi constatado nenhum óbice a sua apreciação pela legalidade. 
CONCLUSÃO 
12.       A abrangência e a profundidade das verificações levadas a efeito fundamentam convicção de legalidade dos atos, com exceção do ato nº 10003428-08-2014-000666-4. Assim, cabe proposta no sentido de que sejam considerados legais, promovendo-lhes os registros e para o ato nº 10003428-08-2014-000666-4 seja proposta sua ilegalidade e negativa de registro. 
PROPOSTA DE ENCAMINHAMENTO
13.      Ante o exposto, com fundamento nos arts. 71, inciso III, da Constituição Federal, 1o, inciso V, e 39, inciso II, da Lei 8.443/1992 e 260, § 1º e 5º, do Regimento Interno do Tribunal de Contas da União, bem como art. 7º, § 3º da IN 78/2018, propõe-se:
a) considerar legais os atos nº 10003428-08-2012-000428-3, 10003428-08-2013-000042-6 e 10003428-08-2014-000344-4 e conceder o registro;
b) determinar ao Comando do Exército o que se segue: 
b.1) no prazo de 15 (quinze) dias, a contar da ciência desta Deliberação, abstenha-se de realizar pagamentos decorrentes do ato impugnado, sujeitando-se a autoridade administrativa omissa à responsabilidade solidária, nos termos do art. 262, caput, do Regimento Interno/TCU; 
b.2) dê ciência, no prazo de 15 (quinze) dias, a contar do recebimento da notificação deste Acórdão, à Sra. Flavia Suzana Reis e Souza, encaminhando a este Tribunal, no prazo de 30 (trinta dias) , comprovante da referida ciência; 
b.3) alerte a Sra. Flavia Suzana Reis e Souza [de] que o efeito suspensivo proveniente da interposição de possíveis recursos perante o TCU não a exime da devolução dos valores percebidos indevidamente após a respectiva notificação, caso os recursos não sejam providos.
b.4) esclarecer à unidade de origem, com supedâneo no art. 262, § 2º, do Regimento Interno, que a concessão considerada ilegal poderá prosperar mediante a emissão e o encaminhamento a este Tribunal de novo ato concessório, escoimado das irregularidades apontadas nestes autos; 
b.5) apresente a Sra. Flavia Suzana Reis e Souza o direito à opção por 02 (dois) dos benefícios dos 04 (quatro) que estão sendo pagos atualmente."
4. 	O Ministério Público junto ao TCU, representado pelo Procurador Sergio Ricardo Costa Caribé (peça 8) , aquiesceu à proposta da Unidade Especializada.
 	É o Relatório.

não há.

Procurador Sérgio Ricardo Costa Caribé.

PENSÃO MILITAR. ACUMULAÇÃO ILEGAL COM VENCIMENTOS DE UM CARGO PÚBLICO E DOIS BENEFÍCIOS PREVIDENCIÁRIOS CIVIS. DESCUMPRIMENTO DAS REGRAS DO ART. 29 DA LEI 3.765/1960. ILEGALIDADE DE UMA CONCESSÃO, COM RECUSA DE REGISTRO AO ATO. LEGALIDADE DOS DEMAIS ATOS, COM DETERMINAÇÃO PARA OS REGISTROS CORRESPONDENTES. Nos termos do art. 29 da Lei 3.765/1960, é permitida a acumulação de duas pensões militares ou de uma pensão militar com benefício proveniente de um único cargo civil.

PENSÃO MILITAR (PMIL)

Secretaria de Fiscalização de Pessoal - Sefip.

Em apreciação atos de pensão militar deferidos pela Terceira Região Militar em benefício de Maria de Lourdes Rossi Machado, Helena Beatriz Pinheiro Reis Juenemann, Marilia Schmidt de Azambuja, Flavia Suzana Reis e Souza, Mônica Schmidt de Azambuja, Cristiane Teresinha Meireles Wieczorek e Adriane Meireles Wieczorek.
2.	Os pareceres exarados nos autos pela Secretaria de Fiscalização de Pessoal - Sefip (peças 6 e 7) e pelo Ministério Público junto ao TCU (peça 8) são convergentes, no sentido de que se deve considerar ilegal o ato da peça 4, referente ao instituidor Domnio Christiano Reis, falecido em 1º/06/2007. Isto porque a beneficiária Flavia Suzana Reis e Souza é titular de três benefícios civis, quais sejam, vencimentos de um cargo civil, uma aposentadoria federal e uma aposentadoria pelo INSS. 
3.	A Lei 3.765/1960, com redação vigente na data do óbito do Militar, disciplinava a possibilidade de acumulação da pensão militar nos termos seguintes: 
"Art. 29 - É permitida a acumulação: 
a) de duas pensões militares;
b) de uma pensão militar com proventos de disponibilidade, reforma, vencimentos, aposentadoria ou pensão proveniente de um único cargo civil."
4.	Esta Casa de Contas, mediante o Acórdão 3653/2011-TCU-Segunda Câmara (Relator Ministro-Substituto André Luís de Carvalho) , assentou que o art. 29 da Lei 3.765/1960 permite a acumulação de duas pensões militares ou de uma pensão militar com vencimentos ou benefício previdenciário decorrente de um único cargo civil, sejam estes últimos vinculados ao Regime Próprio de Previdência de Servidores Públicos ou ao Regime Geral da Previdência Social. Com vistas a melhor compreensão da matéria, transcrevo parte do Voto condutor do julgado:
"5. Ocorre que, no que diz respeito à pensão militar, a redação original do art. 29 da Lei n. 3.765, de 4/5/1960, prevê a acumulação de duas pensões militares ou de uma pensão militar com proventos de disponibilidade, reforma, vencimentos, aposentadoria ou pensão proveniente de um único cargo civil.
6. E, com base em precedentes dos Tribunais Regionais Federais, verifica-se que o benefício previdenciário do INSS é considerado para fins do disposto no mencionado art. 29 da Lei n. 3.765, de 1960, haja vista que, em se tratando de pensão civil, quer seja previdenciária, quer estatutária, a acumulação de benefícios recebidos dos cofres públicos deve ser entendida de maneira restritiva (v. Apelação Cível nº 2005.33.000084718 - TRF 1ª Região e Apelação em Mandado de Segurança 70012 - TRF 2ª Região, fl. 23) .
7. Assim sendo, a acumulação de 3 (três) benefícios pela Sra. (...) não merece prosperar, razão pela qual o ato de fls. 2/5 deve ser considerado ilegal, consoante proposto pela Sefip."
5.	Nessa mesma exegese, cito, entre outros, os Acórdãos 8.721/2017, 7.942/2018 e 7.450/2018, todos julgados pela 2ª Câmara e de minha relatoria, e o Acórdão 4847/2017-TCU-Segunda Câmara, Relator Ministro-Substituto André Luís de Carvalho. 
6.	O magistério jurisprudencial do Superior Tribunal de Justiça dessa linha não destoa, consoante a ementa do REsp 1434168/RS:
	"ADMINISTRATIVO E PREVIDENCIÁRIO. FILHA DE MILITAR. ACUMULAÇÃO DE PENSÃO MILITAR COM APOSENTADORIA POR TEMPO DE CONTRIBUIÇÃO AO INSS E PENSÃO POR MORTE DE EX-CÔNJUGE. IMPOSSIBILIDADE. NECESSIDADE DE OPÇÃO POR UM DOS BENEFÍCIOS PREVIDENCIÁRIOS PARA PERCEPÇÃO DA PENSÃO MILITAR. EXEGESE DO ART. 29 DA LEI N. 3.765/1960, COM REDAÇÃO VIGENTE NA DATA DO ÓBITO DO MILITAR.
	1. No caso, a recorrente percebe dois benefícios previdenciários (aposentadoria por tempo de contribuição e pensão por morte do ex-cônjuge) , questionando o ato da administração do Comando da Aeronáutica que lhe exigiu a entrega do comprovante de opção por um dos benefícios previdenciários para deferimento do pedido da reversão da pensão militar por morte de seu genitor (ocorrida em 28/7/1976) , antes percebida por sua falecida genitora.
	2. 'Art. 29 - É permitida a acumulação: a) de duas pensões militares; b) de uma pensão militar com proventos de disponibilidade, reforma, vencimentos, aposentadoria ou pensão proveniente de um único cargo civil' (Lei n. 3.765/1960, com redação vigente na data do óbito do militar) .
	3. A acumulação de benefícios percebidos dos cofres públicos deve ser interpretada restritivamente, sob pena de ofensa ao princípio da legalidade. Deve, pois, a recorrente renunciar a um dos benefícios previdenciários se quiser perceber a pensão militar.
	Recurso especial improvido. (REsp 1434168/RS; Ministro HUMBERTO MARTINS; 2ª turma; DJe 24/09/2015) ."
7.	Como se nota, prevalece a interpretação de que a acumulação de benefícios recebidos de cofres públicos deve ser entendida de maneira restritiva. Logo, a acumulação de 1 (um) benefício pensional militar com dois benefícios previdenciários civis e vencimentos de um cargo público pela Sra. Flávia Suzana Reis e Souza não merece prosperar. 
8.	Acolho os pareceres da Unidade Especializada e do Ministério Público junto ao TCU, no sentido de que cabe negar registro ao ato da peça 4, em face da competência conferida pelo art. 71, inciso III, da Constituição Federal ao TCU para apreciar a legalidade das concessões de pensões, e ordenar ao órgão concedente que faça cessar os pagamentos dele decorrentes. 
9.	Anoto que, a despeito de não ter sido encontrada ilegalidade na concessão em favor da Sra. Helena Beatriz Pinheiro Reis Juenemann, o respectivo ato concessório (peça 4) não pode ser registrado, devido à impropriedade verificada na concessão em favor da beneficiária Flávia Suzana Reis e Souza.  
10. 	As demais pensões examinadas neste processo devem ser consideradas legais, conferindo-se registro aos correspondentes atos. 
	Ante o exposto, manifesto-me por que seja adotada a deliberação que ora submeto a este Colegiado.
TCU, Sala das Sessões, em 28 de julho de 2020.
MARCOS BEMQUERER COSTA
Relator